【裁判字號】    99,台上,5528
【裁判日期】    990902
【裁判案由】    重傷害等罪
【裁判全文】
最高法院刑事判決            九十九年度台上字第五五二八號
上  訴  人  甲○○
選任辯護人  黃文崇律師
上  訴  人  乙○○
選任辯護人  林建宏律師
上  訴  人  丙○○
選任辯護人  許漢鄰律師
上列上訴人等因重傷害等罪案件，不服台灣高等法院台中分院中
華民國九十九年三月三十一日第二審更審判決（九十八年度上更
(一)字第二七一號，起訴案號：台灣台中地方法院檢察署九十五年
度偵字第一九五四三號，九十六年度偵字第四七四四、一００七
五號，九十六年度少連偵字第三二、四二號），提起上訴，本院
判決如下：
    主  文
原判決撤銷，發回台灣高等法院台中分院。
    理  由
本件原判決認定上訴人甲○○、乙○○、丙○○有如其事實欄所
載之犯行，而撤銷第一審關於甲○○、乙○○被訴教唆殺人及丙
○○殺人未遂部分之判決，改判依想像競合犯之規定，均從一重
分別論處甲○○、乙○○（累犯）成年人教唆少年犯傷害致重傷
罪刑，丙○○共同重傷罪刑，固非無見。
惟查：（一）有罪判決書所記載之犯罪事實，為論罪科刑適用法
律之基礎，故凡與適用法令有關之重要事項，必須詳加認定，明
確記載，然後於理由內明認定犯罪事實所憑之證據及理由，始
足為適用法令之依據。若事實未記載，而理由加以說明，為理由
失其依據。如事實有記載，理由未予說明，則為理由不備，按諸
刑事訴訟法第三百七十九條第十四款規定，其判決當然為違背法
令。又加重結果犯，以行為人對於加重結果之發生在客觀上能預
見而不預見者為要件。行為人僅對基本行為所犯之輕罪有認識，
對加重結果無認識，惟對加重結果，在客觀情形一般人能預見者
為要件。如行為人對於構成犯罪之事實，主觀上預見其發生而其
發生並不違背本意者，則以故意論。原判決理由說明本件案發經
過經第一審勘驗民國九十五年十二月六日被害人周鼎祐及周仲達
遭毆打之監視光碟，證人周鼎祐、葉○則、徐世凱及上訴人丙○
○之供證，認本件犯罪時間為九十五年十二月六日晚間，惟事實
欄雖認定甲○○、乙○○教唆多名年輕男子於夜間持木棍至周鼎
祐住處傷害周鼎祐、周仲達父子等情，然對於犯罪時日未為明確
之認定記載，理由說明已失所依據。又原判決於事實欄記載：甲
○○、乙○○共同基於教唆之犯意，明知命多名年輕男子於夜間
持木棍至債務人住處毀損物品，即有可能因債務人反抗，而造成
多數人持棍圍毆債務人並導致債務人重傷之結果，竟仍不違反渠
等本意等語（見原判決第四頁倒數第十行以下）。係認上訴人主
觀上預見以傷害之行為，足以引起重傷害之結果，而不違反其本
意，依此記載，即認定上訴人對加重之結果有認識，即屬間接故
意，乃竟論以傷害致重傷害罪，自有判決理由矛盾之違法。況原
判決理由欄先說明甲○○、乙○○為促使周鼎祐償還欠款，而教
唆葉○則等人不惜以傷害行為，對被害人施加壓力，然其等「明
知」所教唆之葉○則等多人，血氣方剛，其等分持棍棒，於夜間
前往被害人住處為傷害行為，對被害人周仲達發生重傷害之結果
云云。既謂甲○○、乙○○明知有發生重傷害之結果，就重傷或
死亡結果負責等語（見原判決第一九、二０頁），係認上訴人「
主觀上」已有預見周鼎祐父子有重傷害結果之發生，應屬故意之
範疇，即與加重結果犯之要件不同，復謂在客觀上自有預見可能
，應均負加重結果犯之責，理由前後矛盾，均屬可議。（二）證
據之取捨、證明力之判斷及事實之認定，雖屬事實審法院自由裁
量判斷之職權，但此項職權之行使，仍須受客觀存在之經驗法則
與論理法則所支配，否則難謂適法，觀諸刑事訴訟法第一百五十
五條第一項規定即明。又共同正犯因具有犯意聯絡、行為分擔，
固須就其等犯罪之全部結果共同負責；然如犯罪結果，並非在原
來犯意聯絡之範圍內，而係其中部分人員變更原定犯意，遂行更
為嚴重之犯罪行為者，就此變更犯意後之行為和結果，祇能由具
有此後犯意聯絡之行為人自行或共同負責，先前僅具輕罪行為犯
意聯絡之共同正犯並不及之。又此犯意提升之事實認定，須以證
據證明之，應於判決理由內詳加說明。原判決既認定甲○○、乙
○○基於教唆傷害之犯意，派原無毀損及重傷害犯意之丙○○與
徐世凱等八人攜帶球棒或木棍共同前往周鼎祐住處，由葉○則分
予到場之人，惟丙○○未分得，抵達後，葉○則等人即先在屋外
叫囂，未見反應，陳政嘉先與少年葉○則共同毀損打破周鼎祐住
處玻璃，渠等並知悉屋內人員會出來瞭解狀況，均在外等候，而
周鼎祐及其子周仲達聞聲果自屋內出來，周鼎祐並隨手持一支棍
棒，欲詢問所為何事，該八人均明知以球棒敲擊他人之頭部，將
造成他人之頭、腦損傷而生不治或難治之重傷害之結果，竟共同
基於重傷害之意思聯絡，並由葉○則、陳○釩、徐世凱、陳政嘉
、徐正宗、綽號「安迪」等六人各持球棒圍毆猛擊周鼎祐、周仲
達之頭部及身體，致周仲達受有重傷，周鼎祐亦受有傷害等情，
理由即以丙○○既以相挺討債之意，夥同前往被害人住處，同夥
之人並攜帶多支球棒，其於同夥行兇之際，復始終在場，其與下
手之人應認有共同犯意之聯絡，而負共犯之責（見原判決第十三
頁倒數第八行以下）。惟原判決既認定丙○○等八人係出於傷害
犯意聯絡前往周鼎祐住處催討債務，丙○○未分得任何球棒或木
棍，且經原審勘驗周鼎祐父子遭毆打之監視錄影帶，在被害人遭
受葉○則等人攻擊時，丙○○自始至終均未參與毆打，則究竟憑
何認定丙○○提升原來之共同傷害犯意，變為情節甚重之重傷害
？且依何證據認定葉○則等人改變為重傷害犯意圍毆被害人時，
丙○○知悉，且基於重傷害之犯意聯絡在場助勢，此攸關重罪刑
責之成立，未見任何說明，同屬理由不備。（三）原判決認定甲
○○、乙○○共同基於教唆傷害之犯意，教唆徐世凱等八人前往
周鼎祐住處共同傷害周鼎祐、周仲達父子（見原判決第四頁第十
行以下）等情。其等涉有「共同」教唆傷害行為，乃原判決就此
部分於主文、理由內均漏未諭知、論敘，亦屬可議。另原判決事
實欄為「甲○○曾因詐欺案件經法院判處有期徒刑一年，緩刑三
年（未構成累犯）」之記載（見原判決第二頁第三、四行），似
與卷附甲○○前案紀錄表資料未符，案經發回，更審時宜併注意
及之。上訴意旨均執以指摘原判決不當，非無理由，應認仍有發
回更審之原因。
據上論結，應依刑事訴訟法第三百九十七條、第四百零一條，判
決如主文。
中    華    民    國  九十九  年    九    月    二    日
                      最高法院刑事第十一庭
                          審判長法官  石  木  欽
                                法官  洪  佳  濱
                                法官  韓  金  秀
                                法官  段  景  榕
                                法官  周  煙  平
本件正本證明與原本無異
                                      書  記  官
中    華    民    國  九十九  年    九    月    九    日
                                                     ｄ

司法院資訊處製作；財團法人民間司法改革基金會備份。
